# Algoritma K-Medoids {#kmed}

```{=html}
<style>
body{
text-align: justify}
</style>
```

```{r, child="_setup.Rmd"}
```

K-Medoids adalah salah satu metode pengelompokan yang termasuk dalam kategori analisis cluster non-hierarki. Metode ini merupakan varian dari K-Means, yang dirancang untuk mengatasi kelemahan K-Means dalam menghadapi data yang mengandung outlier. Dalam K-Medoids, objek yang mewakili setiap cluster disebut medoid, yang merupakan titik pusat dari cluster tersebut. Berbeda dengan K-Means yang menggunakan rata-rata (centroid) sebagai pusat cluster, K-Medoids lebih robust terhadap outlier karena menggunakan objek yang sebenarnya dari dataset sebagai medoid [@jiawei2006data].

Proses kerja K-Medoids dimulai dengan menentukan jumlah cluster ($k$) yang diinginkan. Setelah itu, algoritma akan memilih secara acak medoid awal dari dataset. Selanjutnya, setiap objek dalam dataset akan dialokasikan ke cluster terdekat berdasarkan jarak ke medoid. Jarak yang umum digunakan dalam K-Medoids adalah jarak Euclidean. Proses ini diulang hingga tidak ada perubahan dalam pemilihan medoid, yang menunjukkan bahwa algoritma telah konvergen [@setyawati2017analisis].

Salah satu keunggulan K-Medoids adalah kemampuannya untuk memberikan hasil yang lebih stabil dan representatif ketika data mengandung outlier. Hal ini menjadikan K-Medoids pilihan yang lebih baik dibandingkan K-Means dalam situasi di mana data tidak terdistribusi secara normal atau terdapat nilai ekstrim yang dapat mempengaruhi hasil clustering [@vercellis2009sistem]. Dengan demikian, K-Medoids sangat cocok untuk analisis data yang kompleks dan beragam.

Dalam implementasinya, K-Medoids dapat dilakukan dengan menggunakan berbagai perangkat lunak statistik, termasuk `r ttcode("R")`. `r ttcode("R")` menyediakan paket-paket yang memudahkan pengguna untuk melakukan analisis clustering, termasuk K-Medoids. Dengan menggunakan fungsi-fungsi yang tersedia, pengguna dapat dengan mudah melakukan standarisasi data, menentukan jumlah cluster optimal, dan memvisualisasikan hasil clustering [@santoso2012aplikasi].

Secara keseluruhan, K-Medoids merupakan metode yang efektif untuk analisis cluster, terutama dalam konteks data yang mengandung outlier. Dengan pemahaman yang baik tentang cara kerja dan implementasinya, pengguna dapat memanfaatkan K-Medoids untuk mendapatkan wawasan yang lebih dalam dari data yang dianalisis.

## Tahapan Algoritma K-Medoids

```{=html}
<style>
body{
text-align: justify}
</style>
```

### 1. Inisialisasi Centroid {-}
Tentukan jumlah cluster \( k \) yang diinginkan. Pilih secara acak \( k \) titik data dari dataset sebagai medoid awal untuk setiap cluster.

### 2. Penugasan Anggota Cluster {-}
Setiap titik data \( x_i \) dalam dataset dialokasikan ke cluster yang memiliki medoid terdekat. Penugasan dilakukan berdasarkan jarak antara titik data dan medoid menggunakan rumus jarak (misalnya, jarak Euclidean).
   $$
   \text{Jarak}(x_i, m_k) = \sqrt{\sum_{j=1}^n (x_{ij} - m_{kj})^2}
   $$
   Di mana:
   \( x_i \) adalah titik data ke-i, \( m_k \) adalah medoid untuk cluster k, \( x_{ij} \) adalah nilai fitur ke-j dari titik data \( x_i \), \( m_{kj} \) adalah nilai fitur ke-j dari medoid \( m_k \), \( n \) adalah jumlah fitur.

Titik data \( x_i \) akan dimasukkan ke dalam cluster \( C_k \) yang memiliki medoid dengan jarak terkecil:
   $$
   C_k = \{ x_i \mid \text{Jarak}(x_i, m_k) \leq \text{Jarak}(x_i, m_j) \, \text{untuk semua} \, j \neq k \}
   $$

### 3. Pembaruan Medoid {-}
Setelah anggota cluster ditugaskan, tentukan medoid baru untuk setiap cluster. Medoid baru adalah titik data yang meminimalkan jumlah jarak ke semua titik dalam cluster tersebut.
   $$
   m_k = \arg\min_{x_j \in C_k} \sum_{x_i \in C_k} \text{Jarak}(x_i, x_j)
   $$
   Di mana: \( m_k \) adalah medoid baru untuk cluster \( C_k \), \( x_j \) adalah kandidat medoid di dalam cluster \( C_k \), \( \text{Jarak}(x_i, x_j) \) adalah jarak antara titik data \( x_i \) dan kandidat medoid \( x_j \).

Medoid baru adalah titik data \( x_j \) yang meminimalkan jumlah total jarak ke titik-titik lainnya dalam cluster \( C_k \).

### 4. Iterasi {-}
Langkah 2 dan 3 diulang hingga tidak ada perubahan pada medoid atau hingga perubahan medoid sangat kecil, menandakan konvergensi.

### 5. Hasil Akhir {-}
Setelah konvergensi tercapai, algoritma berhenti, dan hasil akhir adalah pembagian dataset ke dalam \( K \) cluster dengan medoid yang mewakili setiap cluster. Titik data yang tergabung dalam cluster \( C_k \) lebih dekat ke medoid \( m_k \) dibandingkan medoid lainnya.

## Eksperimen Algoritma K-Medoids

```{=html}
<style>
body{
text-align: justify}
</style>
```

### Data {.unnumbered}

Dengan menggunakan fungsi `read.csv()` dari `r ttcode("R")`, kami dapat mengimpor data langsung dari URL tersebut ke dalam lingkungan kerja R. Berikut adalah kode yang digunakan untuk membaca data: Package `reader` menyiapkan fungsi [`read_csv()`](https://readr.tidyverse.org/reference/read_delim.html) untuk import data dari file CSV. Pada kasus ini digunakan data [Data 40% Kemiskinan di jawa Tengah](https://github.com/dedenistiawan/Dataset/blob/main/BDT.csv).

```{r Load_data_km,warning=FALSE, tidy=FALSE}
library (readr)
urlfile = "https://bit.ly/3VO3kRE"
data<-read.csv(url(urlfile), row.names = "Kabupaten")
```

```{r nice-tab-1, tidy=FALSE, echo=FALSE}
knitr::kable(
  head(data, 10), caption = 'Basis Data Terpadu Jawa Tengah',
  booktabs = TRUE)
```

### R packages dan fungsi yang dibutuhkan {.unnumbered}

Untuk melakukan analisis cluster dengan metode k-medoids di `r ttcode("R")`, diperlukan beberapa paket dan fungsi utama. Paket yang wajib digunakan adalah **`cluster`**, yang menyediakan fungsi `pam()` (Partitioning Around Medoids) sebagai implementasi utama algoritma k-medoids. Selain itu, paket **`factoextra`** berguna untuk visualisasi hasil clustering dengan fungsi `fviz_cluster()`. Untuk mengevaluasi kualitas clustering, paket **`fpc`** dan **`clusterCrit`** dapat digunakan sebagai opsi tambahan dengan fungsi seperti `cluster.stats()` untuk evaluasi statistik dan `intCriteria()` untuk menghitung indeks validasi clustering. Dalam proses analisis, fungsi `silhouette()` dapat digunakan untuk mengevaluasi kualitas clustering dengan Silhouette Width, sementara `dist()` diperlukan untuk membuat matriks jarak yang digunakan oleh algoritma. Sebagai langkah awal, data biasanya diskalakan menggunakan fungsi seperti `scale()` sebelum diterapkan algoritma k-medoids untuk memastikan hasil yang optimal. Kombinasi paket dan fungsi ini memungkinkan analisis cluster yang efektif, mulai dari pembentukan cluster hingga evaluasi hasil.

```{r}
library(cluster)
library(factoextra)
```


### Estimasi Jumlah *Cluster* Optimal {.unnumbered}

Untuk menentukan jumlah cluster yang optimal, metode average silhouette dapat digunakan. Konsepnya adalah menjalankan algoritma PAM dengan berbagai jumlah cluster \(k\). Kemudian, rata-rata silhouette dari masing-masing cluster dihitung dan diplot berdasarkan jumlah cluster. Average silhouette digunakan untuk menilai kualitas clustering, di mana nilai yang tinggi menunjukkan clustering yang baik. Jumlah cluster \(k\) yang optimal adalah yang menghasilkan rata-rata silhouette tertinggi dalam rentang nilai \(k\) yang dipertimbangkan.

Fungsi `fviz_nbclust()` dari paket `factoextra` menyediakan cara praktis untuk memperkirakan jumlah cluster yang optimal. Dengan memanfaatkan metode average silhouette, fungsi ini dapat membantu menentukan jumlah cluster yang menghasilkan hasil clustering terbaik. Contoh implementasinya adalah sebagai berikut:

```{r fig.cap='Plot Jumlah Cluster Metode silhouette', out.width='80%', fig.asp=.75, fig.align='center'}
fviz_nbclust(data, pam, method = "silhouette") +
  theme_classic()
```

Hasilnya adalah grafik yang menampilkan nilai rata-rata silhouette untuk setiap jumlah cluster. Jumlah cluster optimal ditentukan oleh nilai silhouette tertinggi, yang menunjukkan pembagian cluster terbaik dalam data.Berdasarkan plot, jumlah cluster yang disarankan adalah 2. Pada langkah berikutnya, kita akan mengelompokkan observasi ke dalam 2 cluster.

### Eksperimen K-Medoids Clustering {.unnumbered}

Berdasarkan plot hasil analisis dengan metode average silhouette, jumlah cluster optimal yang disarankan adalah 2. Oleh karena itu, dalam analisis cluster menggunakan algoritma k-medoids, kita akan menggunakan jumlah cluster \(k = 2\). Langkah ini diharapkan dapat menghasilkan pembagian cluster yang optimal dan berkualitas tinggi sesuai dengan data yang dianalisis. Berikut adalah kode untuk menjalankan algoritma k-medoids dengan \(k = 2\) menggunakan fungsi pam() dan mencetak hasilnya:

```{r}
## Menjalankan k-medoids clustering dengan k = 2
pam.res <- pam(data, 2)
```

Kode ini akan menampilkan detail hasil clustering, termasuk informasi tentang medoid, anggota cluster, dan ukuran setiap cluster.

```{r}
# Mencetak hasil clustering
print(pam.res)
```

Hasil analisis k-medoids dengan \(k = 2\) menunjukkan bahwa data berhasil dikelompokkan ke dalam dua cluster. Medoid yang terpilih sebagai representasi masing-masing cluster adalah TEGAL untuk Cluster 1 dan SEMARANG untuk Cluster 2, dengan nilai atribut masing-masing ditampilkan dalam tabel. Observasi lainnya dikelompokkan berdasarkan kedekatan mereka dengan medoid, misalnya CILACAP, BANYUMAS, dan PURBALINGGA masuk ke Cluster 1, sementara PURWOREJO, WONOSOBO, dan MAGELANG masuk ke Cluster 2. Secara keseluruhan, clustering ini memberikan pembagian yang optimal dengan dua cluster yang masing-masing diwakili oleh medoid terpilih.

Untuk menambahkan klasifikasi titik (cluster) ke data asli, Anda dapat menggunakan kode berikut. Kode ini akan menggabungkan hasil klasifikasi (cluster) dari analisis k-medoids ke dalam `data` dan menampilkan 3 baris pertama dari data yang telah diperbarui:

```{r}
# Menambahkan klasifikasi cluster ke data asli
hasil_cluster <- cbind(data, cluster = pam.res$cluster)

# Menampilkan 3 baris pertama
head(hasil_cluster, n = 3)

```

Hasil dari kode ini akan menampilkan tiga baris pertama dari `data`, dengan kolom tambahan yang menunjukkan cluster tempat setiap observasi dikelompokkan. Kolom baru cluster berisi angka 1 atau 2 yang mewakili dua cluster yang terbentuk.

### Visualisasi K-Medoids Clustering {.unnumbered}

Untuk memvisualisasikan hasil pengelompokan dengan k-medoids, kita akan menggunakan fungsi **`fviz_cluster()`** dari paket **`factoextra`**. Fungsi ini akan menghasilkan plot sebar titik data yang diwarnai sesuai dengan nomor cluster. Dalam kode ini, palet warna yang digunakan adalah `#00AFBB` untuk cluster pertama dan `#FC4E07` untuk cluster kedua. Elips konsentrasi ditambahkan dengan parameter ellipse.type = "t", yang menunjukkan distribusi data di setiap cluster. Selain itu, untuk menghindari tumpang tindih label, parameter repel = TRUE digunakan, meskipun ini dapat sedikit memperlambat proses visualisasi. Terakhir, tema plot yang klasik diterapkan dengan ggtheme = theme_classic(), memberikan tampilan yang bersih dan sederhana pada grafik.

```{r fig.cap='Visualisasi Cluster K-Medoids', out.width='80%', fig.asp=.75, fig.align='center'}
fviz_cluster(pam.res,
  palette = c("#00AFBB", "#FC4E07"), # Palet warna
  ellipse.type = "t", # Elips konsentrasi
  repel = TRUE, # Menghindari label bertumpuk (proses ini dapat sedikit lebih lambat)
  ggtheme = theme_classic() # Tema plot klasik
)
```

