# (PART) Pendekatan Hirarki {-}

# Metode Cluster Hirarki {#HC}

```{=html}
<style>
body{
text-align: justify}
</style>
```

```{r, child="_setup.Rmd"}
```

Hierarchical clustering adalah salah satu metode analisis klaster yang digunakan untuk mengelompokkan data berdasarkan kemiripan atau jarak antar objek. Berbeda dengan metode klaster lainnya seperti K-Means, hierarchical clustering tidak memerlukan jumlah klaster yang telah ditentukan sebelumnya. Prosesnya dimulai dengan setiap objek dianggap sebagai klaster tersendiri, yang kemudian digabungkan secara bertahap hingga membentuk satu klaster besar atau, sebaliknya, dengan memisahkan satu klaster besar menjadi klaster-klaster kecil. Teknik ini memberikan fleksibilitas dalam mengeksplorasi struktur data tanpa asumsi awal yang ketat [@everitt2011cluster] .

Hierarchical clustering terdiri dari dua pendekatan utama, yaitu agglomerative dan divisive. Pendekatan agglomerative, yang lebih umum digunakan, memulai dengan setiap objek sebagai klaster individu dan secara iteratif menggabungkan klaster yang paling mirip. Sebaliknya, divisive memulai dengan satu klaster besar yang mencakup semua objek, kemudian secara bertahap membagi klaster menjadi klaster-klaster yang lebih kecil. Kedua pendekatan ini menggunakan matriks jarak untuk mengukur kedekatan antara objek atau klaster, dengan berbagai metrik seperti jarak Euclidean atau korelasi Pearson [@hartigan1979algorithm].

Salah satu keuntungan utama hierarchical clustering adalah kemampuannya untuk menghasilkan dendrogram, yaitu representasi visual yang menunjukkan hubungan hierarkis antara klaster. Dendrogram memungkinkan pengguna untuk memutuskan jumlah klaster yang optimal dengan memotong pohon pada level tertentu. Selain itu, hierarchical clustering juga bermanfaat untuk mengeksplorasi data yang tidak memiliki struktur klaster yang jelas atau memiliki pola yang kompleks [@sokal1958statistical].

Namun, hierarchical clustering memiliki beberapa keterbatasan. Metode ini cenderung kurang efisien untuk dataset besar karena kompleksitas komputasinya yang tinggi. Selain itu, keputusan penggabungan atau pemisahan pada tahap awal bersifat permanen, sehingga kesalahan awal dapat memengaruhi hasil akhir. Oleh karena itu, pemilihan metrik jarak dan metode penggabungan menjadi faktor krusial dalam menghasilkan klaster yang relevan dan bermakna [@jain2010].

## Tahapan Agglomerative Clustering

```{=html}
<style>
body{
text-align: justify}
</style>
```

Agglomerative Clustering adalah salah satu metode dalam hierarchical clustering yang menggunakan pendekatan bottom-up. Metode ini mengelompokkan data dengan cara menggabungkan cluster yang paling dekat satu sama lain hingga semua data tergabung dalam satu cluster atau hingga jumlah cluster yang diinginkan tercapai.

### 1. Inisialisasi {.unnumbered}

Setiap objek (data point) dianggap sebagai satu cluster terpisah. Jika ada $n$ objek, maka akan ada $n$ cluster pada awalnya.

### 2. Menghitung Jarak {.unnumbered}

Hitung jarak antara semua pasangan cluster. Jarak ini dapat dihitung menggunakan berbagai metrik, seperti Euclidean, Manhattan, atau Cosine. Untuk dua titik $A(x_1, y_1)$ dan $B(x_2, y_2)$, jarak Euclidean dapat dihitung dengan rumus:

$$
d(A, B) = \sqrt{(x_2 - x_1)^2 + (y_2 - y_1)^2}
$$

### 3. Menggabungkan Cluster {.unnumbered}

Temukan dua cluster terdekat (dengan jarak terkecil) dan gabungkan mereka menjadi satu cluster baru. Proses ini mengurangi jumlah cluster sebanyak satu.

### 4. Memperbarui Jarak {.unnumbered}

Setelah penggabungan, perbarui matriks jarak untuk mencerminkan jarak antara cluster baru dan cluster lainnya. Ada beberapa metode untuk memperbarui jarak, termasuk:

-   **Single Linkage**: Jarak minimum antara anggota dua cluster.

    $$
    d(A, B) = \min \{ d(a, b) \,|\, a \in A, b \in B \}
    $$

-   **Complete Linkage**: Jarak maksimum antara anggota dua cluster.

    $$
    d(A, B) = \max \{ d(a, b) \,|\, a \in A, b \in B \}
    $$

-   **Average Linkage**: Rata-rata jarak antara semua pasangan anggota dari dua cluster.

    $$
    d(A, B) = \frac{1}{|A| \cdot |B|} \sum_{a \in A} \sum_{b \in B} d(a, b)
    $$

-   **Ward's Method**: Menghitung jarak berdasarkan peningkatan varians yang dihasilkan dari penggabungan dua cluster.

    $$
    d(A, B) = \sqrt{\frac{n_A n_B}{n_A + n_B} \cdot d^2(A, B)}
    $$

    di mana $n_A$ dan $n_B$ adalah jumlah anggota dalam cluster $A$ dan $B$.

### 5. Ulangi Proses {.unnumbered}

Ulangi langkah 3 dan 4 hingga semua objek tergabung dalam satu cluster atau hingga jumlah cluster yang diinginkan tercapai.

### 6. Membuat Dendrogram {.unnumbered}

Setelah semua penggabungan selesai, buat dendrogram untuk memvisualisasikan proses penggabungan cluster. Dendrogram menunjukkan hubungan antar cluster dan dapat digunakan untuk menentukan jumlah cluster yang optimal dengan memotong dendrogram pada ketinggian tertentu.

### Kesimpulan {.unnumbered}

Agglomerative Clustering adalah metode yang efektif untuk mengelompokkan data berdasarkan kesamaan. Dengan mengikuti tahapan di atas, Anda dapat menerapkan teknik ini untuk berbagai aplikasi analisis data. Pastikan untuk memilih metrik jarak dan metode penggabungan yang sesuai dengan karakteristik data Anda untuk mendapatkan hasil yang optimal.

## Eksperimen Agglomerative Clustering

```{=html}
<style>
body{
text-align: justify}
</style>
```

```{r Load_data_hc,warning=FALSE, tidy=FALSE}
library (readr)
urlfile = "https://bit.ly/3VO3kRE"
data<-read.csv(url(urlfile), row.names = "Kabupaten")
```

```{r nice-tab-2, tidy=FALSE, echo=FALSE}
knitr::kable(
  head(data, 10), caption = 'Basis Data Terpadu Jawa Tengah',
  booktabs = TRUE)
```

### Standarisasi Data {.unnumbered}

Sebelum melakukan analisis clustering, penting untuk menstandarisasi data agar setiap fitur memiliki skala yang sama. Standarisasi membantu menghindari bias yang mungkin muncul akibat perbedaan skala antar fitur, yang dapat mempengaruhi hasil analisis, terutama dalam pengukuran jarak.

Dalam R, kita dapat menggunakan fungsi `scale()` untuk menstandarisasi dataset. Fungsi ini mengubah setiap fitur dalam dataset sehingga memiliki rata-rata 0 dan deviasi standar 1. Proses ini dilakukan dengan cara mengurangi rata-rata dari setiap nilai dan membaginya dengan deviasi standar fitur tersebut.

```{r}
# Standarisasi Data
df <- scale(data)
```

```{r nice-tab-1, tidy=FALSE, echo=FALSE}
knitr::kable(
  head(df, 10), caption = 'Data Hasil Standarisasi',
  booktabs = TRUE)
```

### Ukuran Similarity dan Dissimilarity {.unnumbered}

Dalam analisis clustering, ukuran similarity (kesamaan) dan dissimilarity (ketidaksamaan) sangat penting untuk menentukan seberapa dekat atau jauh objek satu sama lain dalam ruang fitur. Ukuran dissimilarity sering digunakan untuk mengukur jarak antara data point, yang kemudian digunakan dalam algoritma clustering untuk mengelompokkan data berdasarkan kedekatan mereka.

Salah satu langkah awal dalam proses clustering adalah menghitung matriks dissimilarity, yang memberikan informasi tentang jarak antara setiap pasangan objek dalam dataset. Dalam konteks ini, kita menggunakan ukuran jarak Euclidean, yang merupakan salah satu metode paling umum untuk mengukur jarak antara dua titik dalam ruang multidimensi.

```{r}
res.dist <- dist(df, method = "euclidean")
```

Pada kode di atas, kita menggunakan fungsi `dist()` dari R untuk menghitung matriks dissimilarity. Parameter `df` merujuk pada data yang telah distandarisasi, yang berarti bahwa setiap fitur dalam dataset telah dinormalisasi untuk memiliki rata-rata 0 dan deviasi standar 1. Proses standarisasi ini penting untuk memastikan bahwa semua fitur berkontribusi secara seimbang terhadap perhitungan jarak, terutama ketika fitur memiliki skala yang berbeda.

Setelah menghitung matriks dissimilarity menggunakan fungsi `dist()`, kita sering kali ingin melihat representasi matriks tersebut dalam format yang lebih mudah dibaca. Dalam R, kita dapat menggunakan fungsi `as.matrix()` untuk mengonversi objek dissimilarity menjadi matriks biasa. Ini memungkinkan kita untuk melihat nilai-nilai jarak antara objek-objek dalam dataset.

Pada kode di atas, `res.dist` adalah objek dissimilarity yang telah dihitung sebelumnya. Dengan menggunakan `as.matrix(res.dist)`, kita mengonversi objek tersebut menjadi matriks. Kemudian, kita menggunakan indeks `[1:5, 1:5]` untuk menampilkan lima baris dan lima kolom pertama dari matriks dissimilarity.

```{r}
as.matrix(res.dist)[1:5, 1:5]
```

### Melakukan Pengelompokan Hierarkis {.unnumbered}

Setelah menghitung matriks dissimilarity, langkah selanjutnya dalam analisis clustering adalah menerapkan algoritma pengelompokan hierarkis. Dalam R, kita dapat menggunakan fungsi `hclust()` untuk melakukan ini. Salah satu metode yang umum digunakan dalam pengelompokan hierarkis adalah metode Ward, yang bertujuan untuk meminimalkan varians dalam setiap cluster yang terbentuk.

```{r}
res.hc <- hclust(d =res.dist, method = "ward.D2")
```

Pada kode di atas, `res.dist` adalah matriks dissimilarity yang telah dihitung sebelumnya. Parameter `method = "ward.D2"` menunjukkan bahwa kita menggunakan metode Ward untuk menggabungkan cluster. Metode Ward bekerja dengan cara menggabungkan dua cluster yang menghasilkan peningkatan terkecil dalam total varians dalam cluster yang baru terbentuk. Ini membantu dalam menghasilkan cluster yang lebih homogen.

Hasil dari fungsi `hclust()` adalah objek yang berisi informasi tentang struktur pengelompokan hierarkis. Objek ini dapat digunakan untuk membuat dendrogram, yang merupakan representasi visual dari proses penggabungan cluster. Dendrogram ini membantu dalam menentukan jumlah cluster yang optimal dengan memotong dendrogram pada ketinggian tertentu.

### Visualisasi dengan Dendrogram {.unnumbered}

Setelah melakukan pengelompokan hierarkis menggunakan metode Ward, langkah selanjutnya adalah memvisualisasikan hasil clustering untuk memahami struktur dan hubungan antar cluster. Salah satu cara yang efektif untuk melakukan ini adalah dengan menggunakan dendrogram, yang menunjukkan bagaimana objek-objek dalam dataset digabungkan menjadi cluster.

Library `factoextra` menyediakan fungsi yang memudahkan visualisasi hasil analisis multivariat, termasuk dendrogram untuk pengelompokan hierarkis. Berikut adalah kode untuk memvisualisasikan dendrogram dari hasil pengelompokan hierarkis yang telah dilakukan:

```{r warning=FALSE, message=FALSE, fig.cap='Visualisasi Dendogram', out.width='80%', fig.asp=.75, fig.align='center'}
library("factoextra")
library(ggplot2)
fviz_dend(res.hc, cex = 0.5)
```

Pada kode di atas, kita pertama-tama memuat library `factoextra` dan `ggplot`2. Fungsi `fviz_dend()` digunakan untuk membuat dendrogram dari objek hasil pengelompokan hierarkis `res.hc`. Parameter `cex = 0.5` digunakan untuk mengatur ukuran label pada dendrogram, sehingga label lebih mudah dibaca.

### Visualisasi dengan Dendrogram {.unnumbered}

Setelah memvisualisasikan dendrogram dari hasil pengelompokan hierarkis, langkah selanjutnya adalah menentukan jumlah cluster yang diinginkan dan memotong dendrogram untuk membentuk kelompok-kelompok tersebut. Dalam contoh ini, kita akan memotong dendrogram menjadi dua kelompok.

Fungsi `cutree()` digunakan untuk memotong dendrogram dan mengelompokkan objek-objek ke dalam jumlah cluster yang ditentukan. Berikut adalah kode untuk memotong dendrogram menjadi dua kelompok:

```{r}
grp <- cutree(res.hc, k =2)
head(grp, n =2)
```

Pada kode di atas, `res.hc` adalah objek hasil pengelompokan hierarkis yang telah kita buat sebelumnya. Parameter `k = 2` menunjukkan bahwa kita ingin memotong dendrogram menjadi dua kelompok. Hasil dari fungsi `cutree()` disimpan dalam variabel `grp`, yang berisi penugasan kelompok untuk setiap objek dalam dataset.

### Jumlah Anggota dalam Setiap Cluster {.unnumbered}

Setelah memotong dendrogram dan mengelompokkan objek-objek ke dalam cluster, langkah selanjutnya adalah menghitung jumlah anggota dalam setiap cluster. Dalam contoh ini, kita akan menggunakan fungsi table() untuk menghitung jumlah anggota dalam setiap cluster.

Fungsi `table()` digunakan untuk menghitung frekuensi atau jumlah anggota dalam setiap kategori atau cluster. Berikut adalah kode untuk menghitung jumlah anggota dalam setiap cluster:

```{r}
table(grp)
```

### Visualisasi Dendrogram {.unnumbered}

Setelah memotong dendrogram untuk membentuk kelompok, kita dapat memvisualisasikan hasil pengelompokan dengan menandai setiap kelompok menggunakan warna yang berbeda. Ini membantu dalam memahami struktur cluster dan memudahkan interpretasi hasil.

```{r warning=FALSE, message=FALSE, fig.cap='Visualisasi Dendogram', out.width='80%', fig.asp=.75, fig.align='center'}
fviz_dend(res.hc, k =2, 
          cex = 0.5, 
          k_colors = c("#E7B800", "#FC4E07"),
          color_labels_by_k = TRUE, 
          rect = TRUE 
          )
```

Pada kode di atas, kita menggunakan fungsi `fviz_dend()` untuk membuat dendrogram dari objek hasil pengelompokan hierarkis res.hc. Parameter yang digunakan adalah sebagai berikut: `k = 2` Menunjukkan bahwa kita ingin memotong dendrogram menjadi dua kelompok. `cex = 0.5` Mengatur ukuran label pada dendrogram agar lebih mudah dibaca. `k_colors = c("#E7B800", "#FC4E07")` Menentukan warna yang akan digunakan untuk masing-masing kelompok. Dalam hal ini, kelompok pertama akan berwarna kuning (#E7B800) dan kelompok kedua berwarna oranye (#FC4E07).`color_labels_by_k = TRUE` Mengatur agar label pada dendrogram diwarnai sesuai dengan kelompok yang ditentukan. `rect = TRUE` Menambahkan kotak di sekitar kelompok untuk menyoroti batasan antar cluster.

### Visualisasi Hasil Clustering {.unnumbered}

Setelah melakukan pengelompokan data dan mendapatkan penugasan kelompok untuk setiap objek, langkah selanjutnya adalah memvisualisasikan hasil clustering. Visualisasi ini membantu kita memahami distribusi objek dalam setiap cluster dan bagaimana cluster tersebut terpisah satu sama lain.

Pada kode di bwah, kita menggunakan fungsi `fviz_cluster()` untuk membuat visualisasi clustering. Parameter yang digunakan adalah sebagai berikut:

-   **`list(data = df, cluster = grp):`** Menyediakan data yang telah distandarisasi (df) dan penugasan kelompok (grp) yang dihasilkan dari pemotongan dendrogram.

-   **`palette = c("#E7B800", "#FC4E07")`**: Menentukan warna yang akan digunakan untuk masing-masing cluster. Dalam hal ini, cluster pertama akan berwarna kuning (#E7B800) dan cluster kedua berwarna oranye (#FC4E07).

-   **`ellipse.type = "convex"`**: Menambahkan elips konsentrasi di sekitar setiap cluster, yang memberikan gambaran visual tentang sebaran objek dalam cluster.

-   **`repel = TRUE`**: Menghindari tumpang tindih label pada plot, meskipun ini dapat memperlambat proses rendering.

-   **`show.clust.cent = FALSE`**: Menentukan untuk tidak menampilkan pusat cluster pada visualisasi.

-   **`ggtheme = theme_minimal()`**: Menggunakan tema minimal untuk plot, yang memberikan tampilan yang bersih dan profesional.

```{r warning=FALSE, message=FALSE, fig.cap='Visualisasi Hasil CLustering', out.width='80%', fig.asp=.75, fig.align='center'}
fviz_cluster(list(data = df, cluster = grp),
palette = c("#E7B800", "#FC4E07"),
ellipse.type = "convex",
repel = TRUE, 
show.clust.cent = FALSE, ggtheme = theme_minimal())
```

## Perbandingan Dendogram

Dalam analisis klaster hierarkis, dendrogram adalah representasi grafis yang menunjukkan bagaimana objek dikelompokkan secara hierarkis berdasarkan kemiripan atau jarak mereka. Namun, hasil klastering dapat sangat dipengaruhi oleh metode yang digunakan untuk menghitung jarak antar objek maupun cara menggabungkan klaster. Oleh karena itu, membandingkan dendrogram yang dihasilkan oleh berbagai metode menjadi langkah penting untuk mengevaluasi konsistensi dan validitas struktur klaster.

Membandingkan dua dendrogram melibatkan analisis kesamaan struktur yang dihasilkan oleh metode klastering yang berbeda. Hal ini dapat membantu mengidentifikasi pola yang stabil dalam data serta mendeteksi perbedaan yang muncul akibat perubahan algoritma, metrik jarak, atau parameter lainnya. Dengan memahami perbedaan ini, peneliti dapat memilih metode klastering yang paling sesuai dengan tujuan analisis dan karakteristik dataset.

Pendekatan untuk membandingkan dendrogram mencakup visualisasi seperti tanglegram, yang menunjukkan kesamaan dan perbedaan hubungan antar klaster, serta metrik kuantitatif seperti korelasi kophenetik. Analisis semacam ini memberikan wawasan yang mendalam tentang bagaimana data dikelompokkan, sekaligus memastikan bahwa hasil klastering relevan dan dapat diandalkan.

```{r}
# Memuat pustaka dendextend
library(dendextend)

# Menghitung matriks jarak dengan metode Euclidean
res.dist <- dist(df, method = "euclidean")

# Melakukan hierarchical clustering dengan dua metode berbeda
hc1 <- hclust(res.dist, method = "average")  # Average linkage
hc2 <- hclust(res.dist, method = "ward.D2")  # Ward's method

# Mengubah hasil clustering menjadi objek dendrogram
dend1 <- as.dendrogram(hc1)
dend2 <- as.dendrogram(hc2)

# Membuat daftar untuk menyimpan dendrogram
dend_list <- dendlist(dend1, dend2)
```

Kode berikut digunakan untuk membuat tanglegram sederhana, yaitu representasi visual untuk membandingkan dua dendrogram:

```{r warning=FALSE, message=FALSE, fig.cap='Perbandingan dua Dendogram', out.width='80%', fig.asp=.75, fig.align='center'}
tanglegram(dend1, dend2)
```

Kode berikut digunakan untuk membuat tanglegram dengan penyesuaian tertentu untuk menyoroti cabang yang sama (common branches) antara dua dendrogram:

```{r warning=FALSE, message=FALSE, fig.cap='Perbandingan dua Dendogram', out.width='80%', fig.asp=.75, fig.align='center'}
tanglegram(dend1, dend2,
           highlight_distinct_edges = FALSE, # Nonaktifkan garis putus-putus
           common_subtrees_color_lines = FALSE, # Nonaktifkan pewarnaan garis
           common_subtrees_color_branches = TRUE, # Warnai cabang yang sama
           main = paste("Entanglement =", round(entanglement(dend_list), 2))
)
```

## Tahapan Divisive Clustering

Divisive Clustering adalah metode pengelompokan hierarkis yang menggunakan pendekatan top-down. Metode ini dimulai dengan satu cluster besar yang mencakup semua objek dan secara bertahap membaginya menjadi sub-cluster. Dalam dokumen ini, kita akan menjelaskan tahapan-tahapan dalam Divisive Clustering beserta rumus yang relevan.

```{=html}
<style>
body{
text-align: justify}
</style>
```

### 1. Inisialisasi {-}
Mulai dengan satu cluster yang mencakup semua objek dalam dataset. Jika ada \( n \) objek, maka pada awalnya hanya ada satu cluster besar.

### 2. Menghitung Dissimilarity {-}
Hitung matriks dissimilarity untuk semua objek dalam cluster. Dissimilarity dapat dihitung menggunakan berbagai metrik, seperti jarak Euclidean. Untuk dua titik \( A(x_1, y_1) \) dan \( B(x_2, y_2) \), jarak Euclidean dapat dihitung dengan rumus:

\[
d(A, B) = \sqrt{(x_2 - x_1)^2 + (y_2 - y_1)^2}
\]

### 3. Memilih Cluster untuk Dibagi {-}
Pilih cluster yang akan dibagi. Biasanya, cluster yang memiliki varians terbesar atau yang paling heterogen dipilih untuk dibagi.

### 4. Membagi Cluster {-}
Bagi cluster yang dipilih menjadi dua sub-cluster. Ada beberapa metode untuk membagi cluster, termasuk: **K-Means**: Menggunakan algoritma K-Means untuk membagi cluster menjadi dua sub-cluster berdasarkan jarak. **PCA (Principal Component Analysis)**: Menggunakan PCA untuk mengidentifikasi arah varians terbesar dan membagi objek berdasarkan komponen utama.

### 5. Menghitung Dissimilarity untuk Sub-Cluster {-}
Setelah membagi cluster, hitung kembali matriks dissimilarity untuk sub-cluster yang baru terbentuk.

### 6. Ulangi Proses {-}
Ulangi langkah 3 hingga 5 hingga semua objek tergabung dalam cluster terpisah atau hingga jumlah cluster yang diinginkan tercapai.

### 7. Membuat Dendrogram {-}
Setelah semua pembagian selesai, buat dendrogram untuk memvisualisasikan proses pembagian cluster. Dendrogram ini menunjukkan bagaimana objek-objek dikelompokkan dan dapat digunakan untuk menentukan jumlah cluster yang optimal.

## Eksperimen Divisive Clustering

Berikut adalah contoh kode untuk melakukan Divisive Analysis Clustering (DIANA) menggunakan fungsi `diana()` dari paket `cluster` di R.

```{r}
library(cluster)
res.diana <- diana(x = data, 
                   stand = TRUE, 
                   metric = "euclidean")
```

Visualisasi dendrogram menggunakan fungsi `fviz_dend` dari paket `factoextra`

```{r warning=FALSE, message=FALSE, fig.cap='Visualisasi Dendogram', out.width='80%', fig.asp=.75, fig.align='center'}
fviz_dend(res.diana, k =2, 
          cex = 0.5, 
          k_colors = c("#E7B800", "#FC4E07"),
          color_labels_by_k = TRUE, 
          rect = TRUE 
          )
```
